臺灣高等法院刑事判決　　　　　　　　　　　　九十三年度上更(一)字第三九八號
　　上　訴　人
　　即 自訴 人　乙○○
　　被　　　告　丙○○
　　被　　　告　甲○○
右上訴人因自訴被告偽造文書等案件，不服臺灣基隆地方法院九十年度自字第二五號
，中華民國九十年六月二十七日第一審判決，提起上訴，經最高法院第一次發回更審
，本院判決如左：
    主  文
上訴駁回。
    理  由
壹、程序部分：
(一)本件自訴人提起自訴，其起訴之被告為丙○○、甲○○二人，並非公司法人，業
    據自訴人於民國（下同）九十年四月二十七日原審法院調查時陳述明確（見原審
    卷第二十九頁），而自訴人並自訴稱其本人係承受立固股份有限公司（下稱立固
    公司）對案外人施進德之債權，始簽發其本人之支票與立固公司和解，並於和解
    後始知被騙等語（見原審卷第二至四頁），則依其自訴意旨，其本人係屬被害人
    ，其起訴程序自屬適法。
(二)次按，「程序從新，實體從舊」固為一般法律適用原則，惟憲法第十六條規定人
    民有訴訟之權，乃屬人民在司法上之受益權，包括人民得依法定程序提起及實施
    訴訟之制度性保障，人民已依法取得之訴訟權，即屬其正當合法之信賴利益，尚
    不因嗣後法律之修正而予限制或剝奪，而自訴行為是否合法，係以提起時之法律
    規定為準，其提起時為法所准許者，即屬合法之自訴，自不因嗣後法律修正對自
    訴權或上訴權之行使有所限制而受影響，故本件自訴人既於原審合法提起自訴，
    雖現行刑事訴訟法業經修正「自訴之提起，應委任律師行之」（刑事訴訟法第三
    百十九條第二項參照），惟揆之前揭說明，其訴訟權仍受保障，自訴人合法上訴
    於本院後之自訴行為仍得由自訴人行之，合先予以敘明。
貳、實體部分：
一、自訴意旨略以：被告丙○○係順晟交通股份有限公司（下稱順晟公司）負責人，
    被告甲○○係立固股份有限公司（下稱立固公司）負責人。緣案外人施進德承包
    台北縣貢寮鄉遠望坑溪兩岸護堤工程（下稱遠望坑溪工程），向立固公司購買混
    凝土供該工程使用。施進德於購買混凝土後自八十七年九月間即行蹤不明，尚欠
    立固公司八十七年八、九月份貨款共計新台幣（下同）一百四十五萬二千八百七
    十五元未付。嗣因自訴人乙○○係工地負責人，遂於八十九年七月十五日與立固
    公司簽訂和解書，雙方同意由自訴人支付立固公司七十萬元，立固公司放棄對於
    施進德之上開債權，上開債權移轉於自訴人承受，立固公司並應補送八十七年七
    、八、九月份之請款明細表。遠望坑溪工程實際上係由順晟公司承包經營，然丙○○、甲○○二人所提供之帳單均為偽造，實際上七、八月份的帳已由順晟公司
    收取，而丙○○、甲○○二人對此均不承認。丙○○、甲○○二人偽造七、八、
    九月份之帳單，且施用詐術，以偽造之帳單與自訴人和解，爰依法提起自訴，以
    懲不法云云。
二、按認定犯罪事實應憑積極證據，為刑事訴訟法第一百五十四條所明定，倘積極證
    據不足以為不利於被告事實之認定時，即應為有利被告之認定，更不必有何有利
    之證據，最高法院三十年上字第八一六號著有判例。所謂「積極證據足以為不利
    被告事實之認定」，依據同院七十六年臺上字第四九八六號判例意旨，係指據為
    訴訟上證明之全盤證據資料，在客觀上已達於通常一般之人均不致於有所懷疑、
    而得確信被告確曾犯罪之程度；若未達到此一程度，而有合理之懷疑存在時，即
    無從為有罪之確信。而訴訟上所得之全盤證據資料，固不以直接證據為限，間接
    證據亦應包含在內，惟採用間接證據時，必其所成立之證據，在直接關係上，雖
    僅足以證明他項事實，而由此他項事實，本於事理之作用足以證明待證事實者，
    方為合法，若憑空之推想，並非得採為證據資料之間接證據，同院三十二年上字
    第六七號判例可資參照。又在我國刑事訴訟法上，被告並無自證無罪之義務，不
    得以被告之抗辯或反證不成立，即無視於積極證據資料不足之事實，而遽為被告
    有罪之認定，此觀最高法院三十年上字第四八二號、三十年上字第一八三一號判
    例意旨自明。
三、訊據被告丙○○、甲○○二人堅決否認有何詐欺、偽造文書犯行，被告丙○○辯
    稱：伊係順晟公司負責人，順晟公司承包立固公司之運送貨物業務，並收受立固
    公司交付之客票作為運費，伊係善意第三人，並沒有在支票上背書，亦無詐欺與
    偽造文書犯行等語。被告甲○○原辯稱：伊雖係立固公司董事長，但公司業務均
    由總經理丁○負責，伊對於公司業務並不清楚，本件和解之經過伊亦不知情，惟
    立固公司確實有出貨給自訴人，伊絕無詐欺及偽造文書之犯行，嗣於本院更審時
    辯稱：立固公司業於八十五年十一月間將預伴混凝土廠出租予丁○經營，伊未參
    與和解等語（本院卷第一一九至一二四頁）。
四、經查：
(一)上訴人即自訴人乙○○於八十九年七月十五日，以宏聯營造股份有限公司（下稱
    宏聯公司）工地負責人名義，與立固公司簽訂和解書，該和解書內容略以「遠望
    坑溪工程下包承作人施進德向立固公司購買混凝土，八十七年七月份貨款一百四
    十八萬七千二百元已付，八月及九月份貨款計一百四十五萬二千八百七十五元，
    因施進德行蹤不明，雙方同意折為七十萬元和解，由自訴人負責支付，而立固公
    司則放棄施進德所欠上開一百四十五萬二千八百七十五元債權，該債權由自訴人
    全權追討。立固公司應補送七、八、九月份之請款明細表，同時撤銷（應為撤回
    ）立固公司向原審法院對自訴人所提八十九年度訴字第一六四號給付貨款之訴。
    爾後雙方帳款一筆勾消」等語（見原審卷第五頁）。自訴人依該和解約定，開立
    發票日期為八十九年八月三十一日，面額七十萬元，付款人為瑞芳地區農會信用
    部貢寮分部，支票號碼ＦＡ0000000號之支票一紙，交付立固公司，立固
    公司並依約撤回前開起訴等情，業據自訴人指訴甚詳，且有和解書影本一紙在卷
    可稽（見原審卷第五頁），此部分事實應堪認定。惟被告甲○○雖係立固公司董
    事長，但公司採總經理制，所有業務均由總經理丁○負責，丁○只是在開股東會
    時會提出報告而已，且立固公司預伴混凝土廠早於八十五年十一月間即出租予丁○為實際之經營管理，租賃期間並自八十五年十二月一日至九十年十一月三十日
    止，而本件和解時伊並不在場，伊對於本件和解之經過並不知情等情，已經被告
    甲○○迭次供明在卷（見原審卷第一一七頁，本院上訴卷第九十五頁、第一三三
    頁，本院更一卷第二十、一三０頁），核與證人即立固公司實際經營者丁○到院
    結證稱：「被告甲○○對本案都不知情，都是我在處理，我事前有跟他講我要去
    和解，他說：「我不了解，你們要如何處理自己去處理」等語屬實（見本院上訴
    卷第九十四頁、第九十五頁），復經證人即公司會計柯吳麗卿到院證稱：「（問
    ：公司業務是否都是丁○在負責？）是的，都是他在處理」、「（問：甲○○有
    無處理業務？）我收的錢全部都是給丁○」等情無訛（見本院卷第九十五頁）。
    而觀之前揭和解書之記載，亦僅丁○以公司職務代理人之名義簽名，並無被告甲○○之親自簽名（見原審卷第五頁，其中負責人「甲○○（代）」並非被告所簽
    ），而被告丙○○亦未在前揭和解書上簽名，此亦經自訴人肯認係與丁○及丙○○簽訂和解書，甲○○其時並不在場無誤（見本院上訴卷第九二頁，本院更一卷
    第三十頁），此外，並有立固公司與丁○所簽訂之「租約契約書」一份在卷可參
    （見本院更一卷第八九至九一頁），是被告甲○○所辯：伊雖係立固公司董事長
    ，但公司業務均已租由丁○為實際經營管理，伊對於公司業務並不清楚，本件和
    解之經過伊亦不知情，伊絕無詐欺及偽造文書之犯行等語，即非無據。本件自訴
    人徒以被告甲○○係公司負責人，丁○前去和解時有向伊報告，即認被告甲○○
    應負共犯之責，尚嫌速斷。
(二)次查，被告丙○○為順晟公司之負責人，丙○○所稱順晟公司為立固公司運貨，
    再由立固公司交付客票用以支付運費之事實，已據被告甲○○供述屬實（見本院
    上訴卷第九十四頁、第一三五頁），並經證人即立固公司總經理丁○證述無訛（
    見本院上訴卷第九十四、一三五頁），且經證人柯吳麗卿結證稱：「丙○○未在
    立固公司擔任任何業務」、「貨款進來，我是交給丁○，他（即丁○）是立固公
    司總經理，：：。」等語在卷（見本院上訴卷第九十頁），被告丙○○復未曾在
    前揭和解書上簽名（見原審卷第五頁之和解書），此外並有支票影本多張在卷可
    證（見原審卷第十七至二十三頁），則被告丙○○既係順晟公司之負責人，其為
    立固公司運貨，並將收自立固公司支付之客票（運費）存入其在彰化商業銀行羅
    東分行之帳戶（上訴卷第一三五頁），委託取款，並在支票背面蓋用順晟公司及
    公司負責人丙○○之印章（見原審卷第十七至二十三頁），即屬正當程序，難認
    有何違背常情之處。再者，順晟公司既為立固公司運貨，立固公司即有支付運費
    之義務，則被告丙○○為取得運貨，而於和解時在場，亦無何違情悖理可言，自
    訴人徒以被告丙○○在書立和解當日亦有在場，且部分支票流入順晟公司帳戶，
    即推認被告丙○○有共同參與犯罪，亦嫌無據。
(三)自訴人曾另案以立固公司為被告，向台灣宜蘭地方法院民事庭起訴請求判決立固
    公司應返還前述面額七十萬元之支票一紙（八十九年度訴字第二八一號，該案業
    經判決自訴人之訴駁回，並經本院駁回其上訴確定）。自訴人於該案中之主張，
    係以立固公司未依約定期限提出請款明細表而主張解除和解契約，請求返還系爭
    支票。查自訴人早於八十七年七月二十六日即自戊○○處，接獲立固公司所寄交
    之收款明細表（見本院九十年度上易字第八號判決），然被告卻於該件民事訴訟
    僅主張立固公司延誤提供請款明細表，未就立固公司如何偽造請款明細表有所主
    張，而於該民事訴訟遭敗訴之判決確定後，始提起本件自訴，另指稱被告二人詐
    欺與偽造文書，其指述之真實性，尤足懷疑。
(四)依自訴人於原審所提出之自訴狀及所附證據，自訴人係以立固公司出具同為八十
    七年七月份之銷貨管理資料，卻竟有二張完全相異之內容，其中一張之金額為六
    十萬一千二百五十元，另一張為一百四十八萬七千二百元（見原審卷第六頁），
    顯然不同，認有偽造之嫌。然查銷貨管理資料係立固公司內部對於銷貨及客戶資
    料之紀錄，其內容與事實雖容有錯誤之可能，然亦可經核算加以確定，自訴人尚
    不致因此而有受損害之虞，且自訴人乙○○以宏聯公司工地負責人名義，與立固
    公司簽訂和解書之日期為八十九年七月十五日，並以「立固公司應補送七、八、
    九月份之請款明細表」作為和解的內容之一，嗣經本院詰之自訴人與證人丁○，
    均供陳「銷貨管理資料」即係和解書上之「請款明細表」無誤（見本院更一卷第
    一三六頁），則和解書上所指之七月份請款明細表，應即係於八十九年七月十五
    日雙方和解後始由立固公司所提出，非因欲達和解目的被施用詐術而提出，此情
    並經本院傳訊證人戊○○證實「帳單係和解後寄來給我」等語在卷可稽（見本院
    更一卷第一三一頁）。換言之，本案自訴人與立固公司之和解成立在先，而於和
    解成立同時始支付七十萬元支票，並約定於事後始提出請款明細表，而立固公司
    亦依和解書於事後提出銷貨管理資料予自訴人，不過履行和解契約之舉動而已，
    並非欲達和解目的施用詐術而提出，縱該銷貨管理資料有誤，自訴人亦非自始即
    係詐欺陷於錯誤而支付貨款支票之情事，則自訴人所指訴丙○○、甲○○二人偽
    造七、八、九月份之帳單，且施用詐術，以偽造之帳單與自訴人和解云云，顯屬
    無稽。
(五)再按共同正犯之行為意思聯絡，固不限於事前有所謀議，其餘行為當時基於相互
    之認識，以共同犯罪之意思參與者，亦無礙於共同正犯之成立。惟本案既查無積
    極證據足資證明被告二人事前有所謀議，亦無證據足以證明被告二人於行為當時
    有共同犯罪之意思參與，本院自難在無何積極憑據下遽認被告為共同正犯，而應
    負共犯之罪責。自訴人所引用之最高法院七十三年度台上字第一八八六號、七十
    三年度台上字第二三六四號等判例，於此應無適用之餘地。再者，本案事證已明
    ，自訴人猶聲請將立固公司提出之八十七年七月份收款明細表、銷貨管理資料（
    見原審卷第六頁），及自訴狀所附支票送請調查局為筆跡鑑定，且調閱臺灣基隆
    地方法院八十九年度訴字第一六四號給付貸款事件之全卷資料，經核尚無必要，
    併此敘明。
五、綜上所述，本件並無何積極證據足資證明被告二人有參與自訴人所指之詐欺及偽
    造文書等犯行。按諸前揭最高法院判例意旨及「罪證有疑，利歸被告」之證據法
    則，被告二人被訴之犯罪，自屬不能證明。至案外人丁○是否有自訴人所指之犯
    行，因自訴人未對之起訴，本院無從審判，併予說明之。
六、原審而以不能證明被告二人犯罪，諭知被告二人無罪之判決，經核並無不合。自
    訴人仍執前詞，提起上訴，指摘原判決不當，為無理由，應予駁回。
據上論斷，應依刑事訴訟法第三百六十八條，判決如主文。
中　　　華　　　民　　　國　　九十三　　年　 　十二 　　月　　二十三　　日
                              臺灣高等法院刑事第九庭
                                    審判長法　官  李  文  成
                                          法　官  周  盈  文
                                          法　官  官  有  明
右正本證明與原本無異。
如不服本判決應於收受送達後十日內向本院提出上訴書狀，其未敘述上訴之理由者並
得於提起上訴後十日內向本院補提理由書（均須按他造當事人之人數附繕本）。
                                          書記官  林  蓓  瑜
中　　　華　　　民　　　國　　九十三　　年　　 十二 　　月　　二十四　　日
